臺灣高等法院高雄分院刑事判決　　　　96年度上訴字第1180號
上　訴　人
即　被　告　乙○○
　　　　　　　　　　現於臺灣高雄看守所羈押
選任辯護人　吳保仁律師
上列上訴人因強盜等案件，不服臺灣屏東地方法院95年度訴字第
1089號中華民國96年4月18日第一審判決（起訴案號：臺灣屏東
地方法院檢察署95年度偵字第6160號），提起上訴，本院判決如
下：
    主  文
上訴駁回。
    事  實
一、乙○○前因違反麻醉藥品管理條例、肅清煙毒條例案件，經
    本院以82年度聲字第571號裁定定應執行有期徒刑7年；又因
    偽造文書案件，經臺灣臺南地方法院以84年度訴字第697 號
    判決判處有期徒刑10月確定；上開數罪經臺灣臺南地方法院
    以84年度聲字第1876號裁定定應執行有期徒刑7年2月確定，
    於86年7 月7 日因縮短刑期假釋出監（殘刑有期徒刑2 年11
    月24日），假釋期間付保護管束。又於86年間因竊盜案件，
    經臺灣臺南地方法院以87年度易字第3491號判決判處有期徒
    刑10月確定；於90年間因偽造文書案件，經原審法院以91年
    度易字第21 8號判決判處有期徒刑3 月確定，嗣因上開假釋
    經撤銷，乙○○復入監執行上開殘刑及接續執行徒刑，嗣於
    94年5 月17日縮刑期滿執行完畢出監。
二、乙○○基於意圖為自己不法所有之犯意，於95年10月12日14
    時許，持對人體有殺傷力之仿BE RETTA廠M9型半自動改造手
    槍1 枝（含彈匣1 個）、具有殺傷力土造子彈4 顆及不具殺
    傷力之土造子彈2 顆，至屏東縣東港鎮○○里○○路103 號
    甲○○開設之超商內，取出上開改造手槍，表明該改造手槍
    具殺傷力，喝令甲○○交出新臺幣（下同）3千元，甲○○
    不從，乙○○再以槍口指向甲○○，以此脅迫之方式至使甲
    ○○不能抗拒，甲○○正欲交付3千元時，因甲○○之兄、
    母親徐李玉霞抵達現場，經徐李玉霞勸阻拉開乙○○，並因
    鄰居報警，乙○○見狀逃逸而未能取得財物，並當場遺留於
    拉槍機之際所掉落之土造子彈1顆於地面上。乙○○於同日
    15時許，在其堂弟丙○○位於屏東縣下廓里下廓路14號之83
    住處內，因在該處客廳把玩上開手槍不慎走火，射出1 顆子
    彈擊中客廳內之酒櫃，而慌張逃逸，並將擊發之子彈彈殼丟
    棄於在屏東縣東港鎮○○里○○○村○道路水溝旁。嗣經警
    於同日據報循線查獲，並扣得上開改造手槍1枝、土造子彈5
    顆（具殺傷力之子彈3顆、不具殺傷力之子彈2顆）及上開丟
    棄後經拾得之彈頭碎片1顆。
三、案經屏東縣警察局東港分局報告臺灣屏東地方法院檢察署檢
    察官偵查起訴。
    理  由
壹、程序方面:
一、證人即被害人甲○○於檢察官偵查時，經檢察官告以具結義
    務及偽證罪之處罰後，命證人朗讀結文後具結，於明確理解
    偽證罪之處罰規定後，仍為證述，並以具結擔保其陳述之真
    實可信（95年偵字第6160號卷第14頁），因檢察官代表國家
    職司追訴犯罪，就審判程序之訴訟構造言，檢察官係屬與被
    告相對立之當事人一方，偵查中對被告以外之人所為之偵查
    筆錄，性質上均屬傳聞證據。然而現階段刑事訴訟法規定檢
    察官代表國家偵查犯罪、實施公訴，必須對於被告之犯罪事
    實負舉證之責，並賦予檢察官傳喚或拘提被告等強制處分權
    ，依法亦有訊問被告及證人之權，證人且須具結。此外尚負
    有客觀性義務，對被告有利情形，亦應予注意，而實務運作
    時，偵查中檢察官向被告以外之人所取得之陳述，原則上均
    能遵守法律規定，不致違法取供，其可信性極高，為兼顧理
    論與實務，乃於修正刑事訴訟法時，增列第159 條之1 第2
    項，明定被告以外之人於偵查中向檢察官所為陳述，除顯有
    不可信之情況者外，得為證據，是證人甲○○於偵查中即依
    法為具結後再為陳述，其證言之憑信性已獲得確保，本院亦
    查無檢察官在上開偵訊時有任何以不正方法訊問而有顯不可
    信之情況，是依上開規定，前開證人於偵查中之證述，自有
    證據能力，得為本案之證據。
二、證人甲○○於警詢中之供述:
    按被告以外之人於檢察事務官、司法警察官或司法警察調查
    中所為之陳述，與審判中不符時，其先前之陳述，與審判中
    不符時，其先前之陳述具有較可信之特別情況，且為證明犯
    罪事實存否所必要者，得為證據，刑事訴訟法第159 條之2
    定有明文。查證人甲○○於警詢中供述「95年10月11日14時
    30分對方到我家拿槍出來向我要錢，被我拒絕後便拉槍機恐
    嚇我要3 千元，僵持一會兒我錢拒不給他，就恐嚇我要開槍
    ，我就帶著對方到門外拖延並馬上報警，對方就馬上逃逸，
    我沒有將錢給對方，沒有任何債務糾紛或仇恨，在現場沒有
    擊發。並無對我實施強暴行為或非法行為或手段，當時無受
    傷等語」，於原審審理時證稱: 「被告走進來腰帶插1把槍
    說要借錢，我說沒有錢，他就把槍掏出來並拉槍機說這把槍
    是真的，那時候我還是說沒有錢，他本來說要1千元，後來
    他就威脅我說要2千元、3千元一直加，這時候我已經要把錢
    拿出來了，我附近的鄰居已經有報警，我母親就回來說要給
    他5百元，但他嫌錢太少不要，就又拉槍機，警察快來他就
    走了。他威脅好像要開槍，我最後就拿3千元出來，但沒有
    給他，我母親與他是舊識，有跟他好言相勸並告訴他有報警
    了，我哥哥跟我母親一起回來的，也就是那時候跟被告起口
    角的。我沒有受傷，被告只有威脅我而已。第一次警詢時陳
    述有帶被告到門外拖延是因為那時被告跟我哥哥起爭執時，
    場面蠻僵硬，我就跟我母親帶他到門外。他跟我借錢，那時
    只有我在家。被告要我拿錢出來的過程中，他的槍有時指著
    我，有時指旁邊。我錢拿在手上，我哥哥及我母親剛好回來
    ，我哥哥就把錢收起來，被告就蠻生氣的。我第一次不願意
    借他，他就一直威脅，但他將槍指著我，所以我怕他會開槍
    不敢反抗」（原審卷第54-57頁），其前後指訴被告持真槍
    以借錢為名，對其強索現金3千元之主要事實，前後一致，
    其警詢之審判外陳述並不具特別例外性，本院自無引用其警
    詢筆錄之必要。
三、內政部警政署刑事警察局95年11月6 日刑鑑字第0950154358
    號、同局95年11月9 日刑鑑字第0950154359號槍彈鑑定書：
    按刑事訴訟法第198 條、第208 條所稱之鑑定，乃指於刑事
    訴訟程序中為取得證據資料而由檢察官或法官指定具有特別
    知識經驗之鑑定人、學校、機關或團體，就特定之事物，以
    其專業知識加以分析、實驗而作判斷，以為偵查或審判之參
    考。故而，不論鑑定人或鑑定機關、學校、團體，均應由檢
    察官或法官視具體個案之需要而為選任，始符合刑事訴訟法
    第198 條、第208 條之規範本旨，否則所為鑑定，仍屬於傳
    聞證據。但對於司法警察機關調查中之案件，或有量大或急
    迫之情形，為因應實務之現實需求，認為當然有鑑定之必要
    者，基於檢察一體原則，得由該管檢察長對於轄區內之案件
    ，以事前概括選任鑑定人或囑託鑑定機關（團體）之方式，
    俾便轄區內之司法警察官、司法警察對於調查中之此類案件
    ，得即時送請事前已選任之鑑定人或囑託之鑑定機關（團體
    ）實施鑑定（法務部92年9 月1 日法檢字第0920035083號函
    參照）。而臺灣高等法院檢察署檢察長概括選任法務部調查
    局、內政部警政署刑事警察局為「槍彈比對鑑定」鑑定機關
    （臺灣高等法院檢察署92年10月15日檢文允字第0921001322
    號函參照），此為本院審判職務所知悉之事實。是本件扣案
    槍、彈之鑑定，雖部分由屏東縣警察局東港分局送請內政部
    警政署刑事警察局鑑定（見95年度偵字第6110號卷【下稱偵
    6110號卷】第19至24頁），但內政部警政署刑事警察局為臺
    灣高等法院檢察署檢察長概括選任鑑定機關，所為鑑定結果
    ，自有證據能力。
貳、實體方面
一、訊據上訴人即被告乙○○矢口否認有何強盜犯行，辯稱：伊
    持上開改造手槍，係要去向甲○○的母親借生活費用，後來
    因甲○○的哥哥回來跟我起口角，我才拿出槍來嚇他，沒有
    要搶他錢的意思云云。
二、經查：
(一)上開犯罪事實，業據被害人即證人甲○○於偵查中結證稱:
    「95年10月11日下午2時30分乙○○到屏東縣東港鎮○○路
    103號，要我拿3千元出來，並拿槍出來拉槍機表示那把槍是
    真的，我說不要，他就把槍口對著我，要我拿錢出來，他拿
    槍對著我時，我很緊張，想拿錢給他，但鄰居已經報警，他
    知道警察快來了就跑走了，跑走時掉了一顆子彈在我那裡（
    偵卷14-15 頁）；以及於原審審理時證述：「當天下午我在
    家裡看店，被告走進來時腰帶插1 把槍說要借錢，我說沒有
    錢，他就把槍掏出來並拉槍機說這把槍是真的，那時候我還
    是說沒有錢，他本來說要1 千元，後來他就威脅我說要2 千
    元、3 千元一直加，這時候我已經要把錢拿出來了，那時我
    母親就回來說要給他5 百元，但他嫌錢太少不要，就又拉槍
    機，第二次拉槍機的時候，子彈就掉下來了，後來因為警察
    快來了，他就走了，…在我把錢拿出來要給他，我哥哥剛好
    看到就把我錢從手上收下來，說「這是幹嘛」，…我是因為
    當時他槍已經上膛而且指著我，我會害怕，因為當時他槍已
    經上膛而且指著我，我第一次不願意借他，他就一直威脅，
    但他將槍指著我，所以我怕他會開槍，不敢反抗」等語明確
    （原審卷第54-57 頁），並有扣案之上開改造手槍1 枝、土
    造子彈共5 顆、彈頭碎片1 顆及查獲照片在卷可證。而乙○
    ○於警詢時亦供稱:95 年10月12日14時30分許，持改造手槍
    向被害人甲○○超商內，有幾分酒意之際，本來是要向甲○
    ○借3 千元，他不借我，我才以口頭恐嚇被害人甲○○：「
    以後相遇的到」，復從我身穿長褲左邊的口袋中拿出預藏之
    改造手槍，作勢拉槍機來恐嚇被害人甲○○，拉槍機之際，
    其中1 顆子彈掉落地上等事實（警卷第3-6 頁），堪認被告
    於被害人甲○○拒絕被告之「借款」（實係強索金錢）時，
    即有出示槍彈並拉槍機而足使被害人因此受有脅迫而不敢反
    抗之舉甚明。又上開扣案槍、彈，經送請內政部警政署刑事
    警察局以性能檢驗法、試射法鑑定結果為：(1)送鑑改造手槍
    1 枝（槍枝管制編號0000000 000） ，認係由仿BERETTA 廠
    M9型半自動手槍製造之槍枝，換裝土造金屬槍管而成之改造
    手槍，機械性能良好，可擊發適用子彈，認具殺傷力；(2)送
    鑑子彈5 顆，認均係土造子彈，逐一試射結果，認其中3顆
    ，可擊發，具有殺傷力，餘2 顆，無法擊發，不具有殺傷力
    ；(3)送鑑彈頭碎片1 顆，認係彈頭之鉛心碎片等語，此分別
    有該局95年11月6 日刑鑑字第0950154358號、95年11月9 日
    刑鑑字第095015435 9 號槍彈鑑定書及96年2 月16日刑鑑字
    第0960024406號函在卷可按（95年偵字第6110號卷第19-24
    頁、原審卷第79頁）；顯見上開改造手槍1 枝及土造子彈4
    顆（含查獲前已擊發之子彈1 顆），均具有殺傷力，即分屬
    槍砲彈藥刀械管制條例第4 條第1 項第1 款所規定之槍砲及
    同條項第2 款所規定之彈藥，復按同條例第5 條規定，非經
    中央主管機關許可，均不得持有之槍彈。
(二)辯護人雖以被告與被害人甲○○為鄰居，僅係為借錢始在現
    場周旋2、30分鐘，且無蒙面以防他人識出等情，認其所犯
    應為恐嚇取財未遂罪等語置辯。惟按恐嚇取財與強盜罪，二
    者就其同具有不法得財之意思，及使人交付財物而言，固無
    異趣，但就被害人是否喪失意思自由，不能抗拒言之，前者
    被害人尚有意思自由，後者被害人之意思自由已被壓制，達
    於不能抗拒之程度，故恐嚇取財罪，其恐嚇行為雖不以將來
    之惡害通知為限，即以目前之危害相加，亦屬之。但必其強
    暴、脅迫手段，尚未使被害人達於不能抗拒之程度始可，如
    其強暴、脅迫行為，已使被害人喪失意思自由，達於不能抗
    拒之程度，即應構成強盜罪，而非恐嚇取財罪，又強盜罪之
    強暴、脅迫，以所施用威嚇之程度，客觀上足以壓抑被害人
    之意思，至使不能抗拒為已足。至施用之威嚇手段，客觀上
    是否足以壓抑被害人之意思自由，應依一般人在同一情況下
    ，其意思自由是否因此受壓制為斷，不以被害人之主觀意思
    為準，此分別有最高法院87年度台上字第2278號、87年台上
    字第3705號判決可資參照。本案被告如欲以合法方式向他人
    借款，自毋庸持任何兇器前往，然被告竟持上開具有殺傷力
    之改造手槍、子彈前往甲○○開設之超商內，在與甲○○近
    距離之下，又出示上開改造手槍時而指向甲○○，表明係有
    子彈、有殺傷力之槍枝，致甲○○之自由意思受到脅迫壓制
    ，而取出3千元欲交付被告，此經證人甲○○於原審審理時
    、偵訊時均陳明在卷（原審卷第57頁、偵6110號卷第14頁）
    ，被告之行為自屬使甲○○之生命、身體遭受急迫性危害之
    脅迫，而足以壓制其意思自由而達不能頑強抗拒之程度，要
    無疑義，辯護意旨所謂被告並無脅迫至使被害人不能抗拒，
    尚難憑採。被害人甲○○財物尚未交付，則被告強盜犯行未
    達到既遂程度，堪已認定。被告率持槍彈時而指向被害人，
    並稱要借錢等語，難謂無不法所有之意圖，被告辯稱並無為
    自己不法所有之意圖云云，無非卸責之詞，要難採信。
(三)綜上所述，本案事證明確，被告上開所辯，顯係卸責之詞，
    不足採信。被告犯行堪以認定，應依法論科。
三、攜帶兇器而竊盜者，構成刑法第321條第1項第3款規定之加
    重竊盜罪；而犯強盜罪，如有攜帶兇器而犯之者，構成同法
    第330條第1項之加重強盜罪。所謂攜帶兇器，乃指行為人攜
    帶兇器而有行兇之可能，客觀上具有危險性，至其主觀上有
    無持以行兇或反抗之意思，尚非所問。而上開條款所謂兇器
    ，其種類並無限制，凡客觀上足以對被害人生命、身體、安
    全構成威脅，具有危險性之兇器均屬之，且只需犯案時攜帶
    此種具有危險性之兇器為已足，並不以攜帶之初有行兇之意
    圖為必要，查扣案之仿BERETTA廠M9型之改造手槍1枝及土造
    子彈5顆，經送內政部警政署刑事警察局鑑驗結果，認上開
    送鑑槍枝及其中3顆均具有殺傷力等情，已如前述，且參以
    扣案之彈頭碎片1顆，係被告於95年10月12日下午15時許，
    在丙○○家中把玩槍枝所擊發後之物，自堪認上開改造手槍
    及子彈，在客觀上足以對人之生命、身體、安全構成威脅，
    而為具有危險性之兇器無訛。又按刑法第328條第1項所指之
    強暴手段，係指以有形之暴力行為強加諸被害人之身體，以
    抑制其行動自由而言；所謂脅迫，係指以言詞或舉動威嚇要
    脅，以逼迫被害人就範而任其擺佈之謂，此有最高法院92年
    度台上字第6138號判決要旨可資參照；查被告係以言詞及舉
    動威嚇要脅，尚未以身體之實際暴力行為加諸甲○○之身體
    ，依上開判決要旨，被告之行為應係以脅迫之方式至被害人
    不能抗拒。是核被告所為係犯刑法第330 條第2 項、第1 項
    之攜帶兇器強盜未遂罪。查被告前因違反麻醉藥品管理條例
    、肅清煙毒條例案件，經本院以82年度聲字第571 號裁定定
    應執行有期徒刑7 年；又因偽造文書案件，經臺灣臺南地方
    法院以84年度訴字第697 號判決判處有期徒刑10月確定，上
    開數罪經臺灣臺南地方法院以84年度聲字第1876號裁定定應
    執行有期徒刑7 年2 月確定，於86年7 月7 日因縮短刑期假
    釋出監（殘刑2 年11月24日），假釋期間付保護管束。又於
    86年間因竊盜案件，經臺灣臺南地方法院以87年度易字第34
    91號判決判處有期徒刑10月確定；於90年間因偽造文書案件
    ，經本院以91年度易字第218 號判決判處有期徒刑3 月確定
    ，嗣因上開假釋經撤銷，被告復入監執行上開殘刑及接續執
    行徒刑，嗣於94年5 月17日縮刑期滿執行完畢出監等節，有
    臺灣高等法院被告前案紀錄表1 份在卷可憑，其於有期徒刑
    執行完畢後，5 年內故意再犯本件有期徒刑以上之罪，係屬
    累犯，應依刑法第47條第1 項之規定加重其刑；又被告就攜
    帶兇器強盜罪部分，已著手於犯罪行為之實行，而未生既遂
    之結果，其犯罪尚屬未遂，爰依刑法第25條第2 項規定減輕
    其刑，並與前開累犯之加重事由，依法先加重後減輕之。
四、原審以被告犯罪事證明確，引用刑法第330條第1項、第2項
    刑法第47條第1 項、第25條第2 項、第38條第1 項第1 款之
    規定，並審酌被告有如事實欄所示之前科，素行不佳，仍不
    思正當工作以獲取財物，而為強盜犯行，對被害人之生命、
    身體造成威脅，然因鄰人報警而見狀逃逸而未得財，犯後不
    知悔悟等一切情，就其所犯攜帶兇器之加重強盜未遂罪，量
    處有期徒刑3 年10月，又說明扣案之可發射子彈具有殺傷力
    之仿BERETTA 廠M9型改造手槍1 枝（含彈匣1 個，槍枝管制
    編號0000000000號），係槍砲彈藥刀械管制條例所規範之違
    禁物，應依刑法38條第1 項第1 款規定，不問屬於被告與否
    均沒收之。至扣案之土造子彈5 顆及彈頭碎片1 顆，上開其
    中3 顆子彈，業經試射，惟子彈一經試射，其彈藥部分已因
    擊發而燃燒殆盡，其餘部分亦裂解為彈頭及彈殼，已不具子
    彈之外型及功能，從而扣案之子彈3 顆，業因送驗後經試射
    而擊發，是其所遺留之彈殼已非違禁物；而上開2 顆子彈，
    因經試射結果認無法擊發，不具殺傷力，及彈頭碎片1 顆乃
    係被告自行擊發所剩餘之物，均非違禁物，與上開因鑑定試
    射後所遺留之彈殼，俱不予宣告沒收，經核其認事用法均無
    不當，量刑亦屬妥適，應予維持。被告仍執陳詞提起上訴，
    否認犯罪，為無理由，其上訴自應予以駁回。
五、被告所犯違反槍砲彈藥刀械管制條例罪、恐嚇罪，已據被告
    於本院撤回上訴，不另論列，併此說明。
據上論斷，應依刑事訴訟法第368條，判決如主文。
本案經檢察官姜麗儒到庭執行職務。
中　　華　　民　　國　　96　　年　　7　　月　　13　　日
                  刑事第八庭    審判長法  官  李炫德
                                      法  官  蔡國卿
                                      法  官  簡志瑩
以上正本證明與原本無異。
如不服本判決應於收受本判決後10日內向本院提出上訴書狀，其
未敘述上訴理由者，並得於提起上訴後10日內向本院補提理由書
狀（均須按他造當事人之人數附繕本）「切勿逕送上級法院」。
中　　華　　民　　國　　96　　年　　7　　月　　13　　日
　　　　　　　　　　　　　　　　　　　書記官  白  蘭
中華民國刑法第330條第2項、第1項
（加重強盜罪）
犯強盜罪而有第 321 條第 1 項各款情形之一者，處 7 年以上有
期徒刑。
前項之未遂犯罰之。
